最高法院刑事判決　　　　　　九十六年度台上字第三九九七號
上　訴　人　甲○○
　　　　　　乙○○
上 列一 人
選任辯護人　林振堆律師
上列上訴人等因擄人勒贖案件，不服台灣高等法院中華民國九十
六年五月二十四日第二審更審判決（九十六年度上更(一)字第一二
０號，起訴案號：台灣板橋地方法院檢察署九十三年度偵字第一
九０三三號），提起上訴，本院判決如下：
    主  文
原判決撤銷，發回台灣高等法院。
    理  由
本件原判決認定上訴人甲○○因曾經營設置電動玩具機台（俗稱
放台），知悉馮永明經營電動玩具機台買賣有利可圖，竟意圖勒
贖，於民國九十三年十一月二十六日上午某時，在台北縣某不詳
地點，與上訴人乙○○及黃韋樺、胡恒嘉（以上二人另已判決）
共同為擄人勒贖謀議，基於共同犯意聯絡，由甲○○分配任務：
即胡恒嘉佯以販賣機台，打電話約馮永明；乙○○負責開車；黃
韋樺、胡恒嘉負責押解馮永明上車；黃韋樺持改造手槍、子彈為
作案工具等。四人原訂同日夜間執行，惟胡恒嘉打電話給馮永明
時，因馮永明在外而作罷。彼等乃約定翌（二十七）日十六時，
在台北縣五股鄉更寮國小見面。同年月二十七日十三時許，甲○
○邀集乙○○、黃韋樺、胡恒嘉在台北縣蘆洲市蘆洲國中附近便
利商店會合；胡恒嘉再以公共電話撥打馮永明行動電話，確認雙
方十六時在更寮國小見面。甲○○即駕駛自用小客車搭載乙○○
、黃韋樺、胡恒嘉返回台北縣五股鄉○○路○段七二之一二號之
別墅，並在該處交付具殺傷力之改造手槍一支、子彈一顆予黃韋
樺作為作案工具，指示乙○○駕駛自小客車搭載黃韋樺、胡恒嘉
前往約定地點，甲○○則留在上址。乙○○駕車至更寮國小，胡
恒嘉下車，黃韋樺留車上，乙○○續開車至五股鄉○○道路旁等
候。胡恒嘉在更寮國小與馮永明見面後，以看機台作幌子，搭乘
馮永明之自用小客車（車號：二Ｇ－六二００號），指示馮永明
開往防汛道路旁停車。在現場等候之黃韋樺隨即上前勒住馮永明
，並以手槍抵住，馮永明欲行抗拒，遭乙○○以木棍及胡恒嘉徒
手毆打，黃韋樺並持上述手槍朝馮永明腳部射擊，但因卡彈無法
擊發，乃以槍柄敲打馮永明頭部，要其進入車內。乙○○、黃韋
樺、胡恒嘉三人共同使馮永明不能抗拒，將其拉上車；嗣乙○○
駕車，黃韋樺、胡恒嘉包夾馮永明坐後座；黃韋樺另以外套蒙住
馮永明頭部，途中因馮永明暗中以行動電話向外聯繫，為渠等發
現，乙○○開車中，轉頭毆打馮永明。黃韋樺、胡恒嘉則強取該
行動電話關機，並交給乙○○；到達上開別墅後，甲○○、乙○
○、黃韋樺、胡恒嘉四人將馮永明帶至別墅地下室，再以膠帶綁
住其手部，以塑膠袋套住其頭部，強取馮永明身上二支行動電話
、花旗銀行信用卡二張、荷蘭銀行信用卡、上海銀行金融卡、身
分證、健保卡、汽車駕照及新台幣（下同）一萬一千元。另甲○
○對馮永明恫稱：「你作中古電玩買賣好賺，很缺德，今天看你
要拿多少錢出來解決，否則看你是要斷手還是要斷腳！」等語；
乙○○插嘴說：「應該拿出一百萬元！」；甲○○稱：「至少要
拿出三十萬元」等語。後經馮永明討價還價雙方約定以二十萬元
成交。馮永明即打電話給友人張偉明，請其送給馮永明之妻游念
潔二十萬元；並告以：「同日二十一時，會有人在台北縣三重市
○○○路三０二巷二九號前收取」等語。期間乙○○並逼問馮永
明上海銀行晶片金融卡密碼，經馮永明告知前四碼，乙○○外出
提款不獲，再返回逼問仍無法提款始作罷。甲○○與乙○○隨即
駕車搭載胡恒嘉至蘆洲市○○路命胡恒嘉下車改搭計程車前往取
款，而僅留黃韋樺一人在別墅看守馮永明，此時受困的馮永明聽
出現場只剩一人，即暗中掙脫綁手膠帶及頭部塑膠套。黃韋樺見
狀，與馮永明扭打，惟為馮永明擺脫，馮永明隨即衝出一樓，沿
山坡往下跳，到一個不詳名稱的工廠借用電話報警，向游念潔報
平安。其受有顱頂頭皮二處裂傷各長二公分、頭皮挫腫乙處三〤
三〤０‧二公分、兩側小腿三處挫傷各一〤一公分之傷害。甲○
○、乙○○、胡恒嘉等人因不知道馮永明已掙脫報警，胡恒嘉仍
搭不知情之賴萬居所駕駛的計程車前往取款。在台北縣三重市○
○○路三０二巷前為前往埋伏之警方當場逮捕，嗣並拘獲黃韋樺
，並扣得木棍一支；甲○○、乙○○因胡恒嘉未回，知事跡敗露
而躲藏逃匿。經警至藏匿馮永明處所採證，取獲鞋印、指紋、飲
料罐、打火機等物，尋回馮永明之皮夾一個，扣得沾有血跡外套
二件、擊發過之彈殼一個；甲○○因檢警追緝，躲藏數日後避居
大陸，乙○○則在國內躲藏。九十四年三月二日緝獲甲○○；同
月十日拘獲乙○○，因而查悉上情，案經馮永明告訴等情。因而
撤銷第一審關於上訴人等部分不當之科刑判決，改判論處上訴人
等共同意圖勒贖而擄人罪刑（甲○○累犯），固非無見。
惟查：(一)按判決所載之理由，須與卷內之證據資料相適合，否則
即屬證據上之理由矛盾。原判決既認定上訴人等夥同黃韋樺、胡
恒嘉等人，基於共同擄人勒贖之犯意聯絡，擄走馮永明，擄人時
或於馮永明掙脫綁手膠帶及頭部塑膠套而欲逃走時，並先後以木
棍、槍柄或徒手毆打馮永明，致馮永明受有顱頂頭皮二處裂傷各
長二公分、頭皮挫腫乙處三〤三〤０‧二公分、兩側小腿三處挫
傷各一〤一公分之傷害等情；則馮永明對於上訴人等之傷害行為
，自屬犯罪行為之直接被害人，依刑事訴訟法第二百三十二條之
規定，自得為告訴。原判決理由敘明上訴人等於擄人過程中致被
害人馮永明受有傷害，「未據被害人告訴」，自不論罪云云（見
原判決第十八頁理由四）。惟卷查被害人馮永明於九十三年十一
月二十八日警詢時陳稱：「（問：你有無意見補充？）我要對歹
徒提出擄人勒贖、強盜、傷害之告訴。」（見偵查卷第三一頁）
，是上訴人等於九十三年十一月二十七日之傷害行為，業經被害
人依刑事訴訟法所賦予之告訴權，於告訴期間內向有偵查職權之
警察人員合法提出告訴。乃原審不察，竟認該傷害部分未據告訴
，揆諸上開說明，自屬證據上之理由矛盾，其判決當然違背法令
。(二)科刑之判決書，須將認定之犯罪事實詳記於事實欄，然後於
理由欄說明所憑之證據，以使事實與理由兩相一致，方為合法。
原判決事實記載甲○○為達其擄人勒贖之目的，在台北縣五股鄉
○○路○段七二之一二號之別墅，交付「具殺傷力」之改造手槍
一支、子彈一顆予黃韋樺作為作案工具，黃韋樺於擄人時，並持
上述手槍朝馮永明腳部射擊，但因卡彈無法擊發，乃以槍柄敲打
馮永明頭部，事後經警扣得擊發過之彈殼一個等情（見原判決第
二、三頁之事實一），乃理由竟說明：遍查全卷並無任何足資認
定該槍、彈具有殺傷力之事證，且涉案槍、彈並無扣案云云（見
原判決第十九頁之理由六），事實之記載與理由之說明不相適合
，自屬判決理由矛盾。(三)有罪判決書之事實一欄，為適用法令之
依據，應將法院依職權認定與犯罪構成要件有關之事項，詳記於
事實欄，然後理由內逐一說明其憑以認定之證據，使事實及理由
兩相一致，方為合法。若事實未有此記載，而理由加以說明，為
理由失其依據，而事實有此記載，理由未予說明，則為理由不備
，按諸刑事訴訟法第三百七十九條第十四款規定，其判決當然為
違背法令。本件原判決事實認定上訴人等最後向馮永明勒贖二十
萬元，馮永明即打電話給友人張偉明，請其送給馮永明之妻游念
潔二十萬元，並告以：「同日二十一時，會有人在台北縣三重市
○○○路三０二巷二十九號前收取」云云，惟依上訴人等於原審
所辯，彼等只是找被害人出來教訓一下，關於勒贖部分彼等沒有
參與各等語，則原判決自應於理由內說明認定上訴人等向馮永明
勒贖二十萬元，馮永明即打電話給友人張偉明，請其送給馮永明
之妻游念潔二十萬元，並告以：「同日二十一時，會有人在台北
縣三重市○○○路三０二巷二十九號前收取」之理由，乃原判決
未傳喚張偉明或游念潔調查究明，並說明此部分依憑之證據及得
心證之理由，逕行為上訴人等不利之認定，亦有判決理由不備之
違誤。上訴人等上訴意旨指摘原判決不當，尚非全無理由，應認
原判決仍有撤銷發回更審之原因。又原判不另為無罪之諭知部分
（原判決理由六）與發回部分，有審判不可分之關係，應併予發
回，合予指明。
據上論結，應依刑事訴訟法第三百九十七條、第四百零一條，判
決如主文。
中　　華　　民　　國　九十六　年　　七　　月　二十六　日
                      最高法院刑事第四庭
                          審判長法官  黃　一　鑫
                                法官  林　秀　夫
                                法官  徐　昌　錦
                                法官  張　清　埤
                                法官  吳　　　燦
      本件正本證明與原本無異
                                      書  記  官
中　　華　　民　　國　九十六　年　　七　　月  三十一  日
                                        　　　　　　　ｚ
